ACORDAO-COMPLETO-2357951

ACÓRDÃO 1666/2019 ATA 26/2019 - PLENÁRIO

VISTOS, relatados e discutidos estes autos de Representação, com pedido de medida cautelar, formulada pela empresa Papa Lix Plásticos e Descartáveis Ltda., em razão de indícios de irregularidades no Pregão Eletrônico 7/2019, 
	ACORDAM os Ministros do Tribunal de Contas da União, reunidos em Sessão Plenária, diante das razões expostas pelo Relator, em:
	 9.1. conhecer da representação, satisfeitos os requisitos de admissibilidade constantes no art. 113, § 1º, da Lei 8.666/1993, c/c os arts. 235 e 237, VII, do Regimento Interno deste Tribunal, e no art. 103, §1º, da Resolução - TCU 259/2014, 
     9.2. considerar, no mérito, a presente representação parcialmente procedente, no mérito, com fundamento no art. 276, § 6º, do Regimento Interno deste Tribunal;
     9.3. indeferir o pedido de medida cautelar, por restar caracterizado o perigo da demora reverso;
     9.4. autorizar  o fornecimento de toalhas de papel ao Tribunal Regional do Trabalho da 2ª Região, pela empresa S & T Comércio de Produtos de Limpeza, Descartáveis e Informática Ltda. (CNPJ: 12.488.131/0001-49) , somente até a conclusão de novo processo licitatório, ante a acentuada diferença de preços entre a proposta apresentada pela vencedora comparado à proposta da ECOS&M Comercio de Materiais e Equipamentos Eireli, desclassificada por não ter enviado os laudos exigidos no subitem 7.2.1 do edital do Pregão 7/2019;
     9.5. dar início imediato ao novo certame, caso o Tribunal Regional do Trabalho da 2ª Região ainda tenha interesse em dar continuidade à aquisição do referido material;
     9.6. recomendar ao Tribunal Regional do Trabalho da 2ª Região, com fundamento no art. 250, inciso III, do Regimento Interno/TCU, que:
     9.6.1. avalie a conveniência e a oportunidade de rever as exigências contidas no item 7.2.1 do edital do Pregão 7/2019, quando da ocorrência de outras licitações promovidas pelo órgão para aquisição de objeto similar, tendo em vista o número excessivo de desclassificações ocorridas no certame, de forma a adotar requisitos técnicos e exigências que o mercado está preparado para atender, sem prejuízo de fomentar a sustentabilidade ambiental e buscar garantir a qualidade dos produtos licitados;
    9.6.2. informe ao Tribunal, no prazo de 30 (trinta) dias, as providências adotadas em relação ao item 9.6.1 supra;
    9.7. informar ao Tribunal Regional do Trabalho da 2ª Região e ao representante que o conteúdo desta deliberação poderá ser consultado no endereço www.tcu.gov.br/acordaos; 
    9.8. arquivar os presentes autos, nos termos do art. 169, V, do Regimento Interno/TCU, sem prejuízo de que a Selog monitore as providências relativas aos itens 9.4 a 9.6 e subitens.

Representação, com pedido de medida cautelar, em razão de indícios de irregularidades no pregão eletrônico que tinha como objeto fornecimento de papel toalha interfolhado.

Tribunal Regional de Trabalho da 2ª Região

3. Representante: Papa Lix Plásticos e Descartáveis Ltda. (CNPJ: 00.504.095/0001-80)

13.1. Ministros presentes: José Mucio Monteiro (Presidente), Walton Alencar Rodrigues, Benjamin Zymler e Raimundo Carreiro (Relator).
13.2. Ministros-Substitutos convocados: Augusto Sherman Cavalcanti, Marcos Bemquerer Costa e Weder de Oliveira.

ACORDAO-COMPLETO-2395185

Acórdão de Relação 243/2020 - Plenário

Acórdão de Relação

RAIMUNDO CARREIRO

Trata-se de representação, com pedido de medida cautelar, formulada pela empresa Papa Lix Plásticos e Descartáveis Ltda. (peças 1 a 3) , nos termos do art. 113, § 1º, da Lei 8.666, de 1993, c/c o art. 237 do Regimento Interno do TCU, em razão de indícios de irregularidades no Pregão Eletrônico 7/2019, promovido pelo Tribunal Regional do Trabalho da 2ª Região para o fornecimento, pelo período de 12 meses, de papel toalha interfolhado, no valor previsto de R$ 1.335.600,00. O PE 7/2019 foi homologado em 28/5/2019 (peça 16) . 
A representante alega que o edital, em seu item transcrito 7.2.1, alíneas "c" e "d", apresenta exigência prejudicial à competitividade do certame consistente da exigência de documentação de terceiros. in verbis  (grifei) :
"7. DA ACEITABILIDADE DA PROPOSTA VENCEDORA
7.2. A licitante classificada provisoriamente em primeiro lugar deverá encaminhar a proposta de preço adequada ao último lance, conforme Anexo III do edital, no prazo de 2 (duas) horas contados da convocação efetuada pelo pregoeiro, por meio da opção "enviar anexo" no sistema, assinada pelo representante legal da empresa.
7.2.1. Juntamente à proposta deverão ser anexados:
c) Comprovação do registro do fabricante do material acabado no Cadastro Técnico Federal (CTF) de Atividades Potencialmente Poluidoras ou Utilizadoras de Recursos Ambientais, acompanhado do respectivo Certificado de Regularidade válido, nos termos do artigo 17, inciso II, da Lei nº 6.938/81 e da Instrução Normativa IBAMA nº 06 de 15/03/2013;
d) Comprovação da certificação florestal válida (referência: FSC, Cerflor) , em nome do fabricante do material acabado;"
3.	No despacho de peça 8, em acolhimento à proposta encaminhada pela Selog (peça 6) , conheci da presente representação por estarem preenchidos os requisitos de admissibilidade aplicáveis à espécie e determinei, nos termos do art. 276, § 2º, do Regimento Interno/TCU, a oitiva prévia do Tribunal Regional do Trabalho da 2ª Região, para que, no prazo de cinco dias úteis, se pronunciasse, em referência ao Pregão Eletrônico 7/2019, acerca da existência de pressupostos para concessão da medida cautelar pleiteada e dos indícios de irregularidades indicados na instrução de peça 6 e na mencionada decisão, em especial quanto aos seguintes tópicos:
justificativa das exigências contidas no item 7.2.1 do edital, demonstrando que são exequíveis e que não vão além do estritamente necessário para garantir a seleção de produto que atenda às necessidades da Administração, de forma a afastar restrições indevidas à competitividade, apresentando os estudos preliminares com o levantamento de mercado acerca do número de produtos/fornecedores que são capazes de atender aos requisitos estabelecidos, pronunciando-se quanto à razoabilidade de tal número;
esclarecimento sobre como os licitantes poderiam proceder para a obtenção dos documentos exigidos no item 7.2.1;
eventual intenção de suspender o certame, objetivando a revisão dos pontos questionados pela representante;
eventual periculum in mora reverso decorrente de eventual deliberação do TCU ordenando a paralisação do Pregão Eletrônico 7/2019, acompanhada da devida comprovação documental das alegações;
demais informações que julgar necessárias; 
designação formal de interlocutor que conheça da matéria para dirimir eventuais dúvidas, informando nome, função/cargo, e-mail e telefone de contato;.
4.	Analisada a resposta do Tribunal Regional de Trabalho da 2ª Região, transcrevo trecho da instrução da Selog (peça 19) que contou com a anuência do diretor da subunidade e da titular da unidade técnica (peças 20 e 21) :
	"B. Momento Processual

	1.	Promovida a oitiva prévia quanto às alegações do representante e demais questões levantadas por esta Unidade Técnica, passa-se a analisar as respostas apresentadas, tópico a tópico, conforme transcrição/contextualização a seguir. 

	[...]

	E. Medida Cautelar - Avaliação dos Pressupostos

	Perigo da Demora

	[...]
Análise:

	2.	Está configurado o pressuposto do perigo da demora em razão da iminência da assinatura do contrato decorrente do PE 7/2019, tendo em vista a homologação do certame (peça 16) , ocorrida em 28/5/2019. 

	Perigo da Demora Reverso

	[...]
Análise:

	3.	Está configurado o pressuposto do perigo da demora reverso por se tratar de bem de primeira necessidade e em razão da informação prestada pelo TRT-2 em resposta à oitiva (peça 15, p. 20) de que eventual suspensão do certame ou dos atos dele decorrentes acarretaria transtornos ao órgão, ocasionando, inclusive, o fechamento dos banheiros públicos das unidades do TRT da 2ª Região. 

	Plausibilidade Jurídica

	[...]
Análise quanto à plausibilidade jurídica e quanto à necessidade de adoção de medida cautelar:

	Item a: justificativa das exigências contidas no item 7.2.1 do edital, demonstrando que são exequíveis e que não vão além do estritamente necessário para garantir a seleção de produto que atenda às necessidades da Administração, de forma a afastar restrições indevidas à competitividade, apresentando os estudos preliminares com o levantamento de mercado acerca do número de produtos/fornecedores que são capazes de atender aos requisitos estabelecidos, pronunciando-se quanto à razoabilidade de tal número;
Fundamento legal ou jurisprudencial: art. 30 da Lei 8.666/1993
Manifestação do órgão/entidade:
a) alega que o art. 9º, XII, da Lei 6.938/1981, estabeleceu que o Cadastro Técnico Federal de atividades potencialmente poluidoras e/ou utilizadoras dos recursos ambientais (CTF/APP) é um instrumento de política do meio ambiente e que as empresas que executam atividades passíveis de controle ambiental têm a obrigação legal de realizarem suas inscrições no mencionado Cadastro, consoante Instrução Normativa 6/2013 do Ibama (peça 11, p. 4-5) ;
b) explica que o objeto da licitação consta da categoria 8 do Anexo I da mencionada IN (Indústria de Papel e Celulose) e eventuais distribuidores e revendedores desses produtos devem apresentar a respectiva certificação do fabricante (peça 11, p. 5) ;
c) afirma que a exigência de comprovação de certificação florestal válida (referência FSC, Cerflor) em nome do fabricante do material acabado decorreu de regra de sustentabilidade constante do subitem 5.1.1 do Guia de Contratações Sustentáveis da Justiça do Trabalho, aprovado por meio da Resolução 103/2012, do Conselho Superior da Justiça do Trabalho (peça 11, p. 6) ;
d) acrescenta que existe um grande número de empresas certificadas para a produção de artefatos de papel, nos termos definidos pela Forest Stewardship Council (FSC) e pelo Programa Brasileiro de Certificação Florestal (Cerflor) , o que evidenciaria que a exigência constante do edital não foi restritiva (peça 11, p. 5) ;
e) esclarece que a política adotada pelo órgão vai ao encontro da premissa adotada pelo TCU, mediante Pregão Eletrônico 89/2017, que exigiu do prestador dos serviços a utilização de papel interfolhado com certificação do FSC ou equivalente (peça 11, p. 6) ; e
f) declara que a exigência de apresentação de laudos técnicos (alíneas "e" a "j" do subitem 7.2.1 do edital) é lícita e visa proteger o interesse público, na medida em que confere segurança à Administração em adquirir bens com durabilidade e qualidade, acrescentando que, das catorze empresas desclassificadas do item I, somente duas foram desclassificadas por não terem apresentado os laudos exigidos e, das dezenove licitantes desclassificadas do item II, apenas três não foram capazes de apresentar os laudos exigidos (peça 11, p. 6-7) .
Análise:
4.	A irresignação do representante decorreu da exigência de apresentação de documentos de terceiros, previstos nas alíneas "c" e "d" do subitem 7.2.1 do edital, que, em seu entendimento, restringiriam indevidamente a competitividade do certame (peça 2, p. 8) : 
7.2. A licitante classificada provisoriamente em primeiro lugar deverá encaminhar a proposta de preço adequada ao último lance, conforme Anexo III do edital, no prazo de 2 (duas) horas contados da convocação efetuada pelo pregoeiro, por meio da opção "enviar anexo" no sistema, assinada pelo representante legal da empresa. 
7.2.1. Juntamente à proposta deverão ser anexados: 
 (...) 
c) Comprovação do registro do fabricante do material acabado no Cadastro Técnico Federal (CTF) de Atividades Potencialmente Poluidoras ou Utilizadoras de Recursos Ambientais, acompanhado do respectivo Certificado de Regularidade válido, nos termos do artigo 17, inciso II, da Lei nº 6.938/81 e da Instrução Normativa IBAMA nº 06 de 15/03/2013; 
d) Comprovação da certificação florestal válida (referência: FSC, Cerflor) , em nome do fabricante do material acabado;
5.	Em instrução prévia (peça 6) , esta unidade técnica pontuou que é licito a Administração exigir, como critério de aceitação das propostas, que o produto licitado atenda não apenas a requisitos técnicos, mas também questões relativas à sustentabilidade ambiental. Todavia, registrou-se que é vedado aos agentes públicos inserir condições que comprometam o caráter competitivo da licitação, em consonância com o art. 3º da Lei 8.666/1993. 
6.	Naquela oportunidade, o auditor identificou, ainda, uma extensa lista de registros, laudos e certificações que o produto deveria atender para ser aceito na licitação, estipulados nas alíneas "f" a "j" do subitem 7.2.1 do edital (peça 2, p. 7-8) , asseverando que tais documentos só poderiam ser exigidos das licitantes se o órgão contratante comprovasse serem indispensáveis para garantir a qualidade do produto a ser adquirido. 
7.	Constatou-se, também, que, para os dois itens que compõem o objeto do certame, diversas licitantes tiveram suas propostas recusadas (por não atenderem a exigências contidas no mencionado subitem do edital) e várias outras solicitaram suas desclassificações por não possuírem os documentos exigidos no instrumento convocatório, indicativos de que as regras estabelecidas poderiam, de fato, ser potencialmente restritivas. 
8.	Em que pese os órgãos do poder judiciários não se sujeitarem à IN SLT 1/2010, suas normas são consideradas boas práticas e assim diz o seu art. art. 6º, ao tratar de contratação de serviços:  
Art. 6º Os editais para a contratação de serviços deverão prever que as empresas contratadas adotarão as seguintes práticas de sustentabilidade na execução dos serviços, quando couber:
I - use produtos de limpeza e conservação de superfícies e objetos inanimados que obedeçam às classificações e especificações determinadas pela ANVISA; 
II - adote medidas para evitar o desperdício de água tratada, conforme instituído no Decreto nº 48.138, de 8 de outubro de 2003; 
III - Observe a Resolução CONAMA nº 20, de 7 de dezembro de 1994, quanto aos equipamentos de limpeza que gerem ruído no seu funcionamento; 
IV - forneça aos empregados os equipamentos de segurança que se fizerem necessários, para a execução de serviços; 
V - realize um programa interno de treinamento de seus empregados, nos três primeiros meses de execução contratual, para redução de consumo de energia elétrica, de consumo de água e redução de produção de resíduos sólidos, observadas as normas ambientais vigentes; 
VI - realize a separação dos resíduos recicláveis descartados pelos órgãos e entidades da Administração Pública Federal direta, autárquica e fundacional, na fonte geradora, e a sua destinação às associações e cooperativas dos catadores de materiais recicláveis, que será procedida pela coleta seletiva do papel para reciclagem, quando couber, nos termos da IN/MARE nº 6, de 3 de novembro de 1995 e do Decreto nº 5.940, de 25 de outubro de 2006; VII - respeite as Normas Brasileiras - NBR publicadas pela Associação Brasileira de Normas Técnicas sobre resíduos sólidos; e 
VIII - preveja a destinação ambiental adequada das pilhas e baterias usadas ou inservíveis, segundo disposto na Resolução CONAMA nº 257, de 30 de junho de 1999. Parágrafo único. O disposto neste artigo não impede que os órgãos ou entidades contratantes estabeleçam, nos editais e contratos, a exigência de observância de outras práticas de sustentabilidade ambiental, desde que justificadamente.
9.	Como se vê, não há previsão acerca do CTF/APP, exigido das licitantes na alínea "c" do subitem 7.2.1 do edital. Entretanto, de acordo com informações disponíveis no site do Instituto Brasileiro do Meio Ambiente e dos Recursos Naturais Renováveis (Ibama) , a inscrição no Cadastro Técnico Federal é obrigatória para pessoas físicas e jurídicas que exercem atividades potencialmente poluidoras e utilizadoras de recursos ambientais (CTF/APP) e/ou se dedicam a atividades e instrumentos de defesa ambiental (CTF/AIDA) (http://www.ibama.gov.br/servicosonline/index.php/cadastro) .
10.	A tabela de atividades potencialmente poluidoras e utilizadoras de recursos ambientais (http://www.ibama.gov.br/servicosonline/phocadownload/manual/tabela_de_atividades_do_ctf_app_set-2015.pdf) , contempla a atividade de fabricação de papel, objeto do pregão eletrônico 7/2019, o que torna lícita a exigência contida na alínea "c" do subitem 7.2.1 do edital.
11.	A exigência de comprovação da certificação florestal válida (referência: FSC, Cerflor) em nome do fabricante do material acabado, prevista na alínea "d" do subitem 7.2.1 do edital, como critério de aceitabilidade de proposta, está em consonância com os artigos 2º e 3º do Decreto 7.746/2012 e com a jurisprudência do TCU (Acórdão 1375/2015-TCU-Plenário - relator Ministro Bruno Dantas) . 
12.	Segundo o mencionado Acórdão, é indevida tal exigência para fins de habilitação, o que não se amolda ao caso concreto. Tal entendimento está expresso no voto que conduziu o Acórdão 1375/2015-TCU-Plenário: 
19. No que tange à inclusão de cláusula editalícia de habilitação no certame, exigindo a apresentação pela licitante de certificação FSC ou equivalente, quanto ao papel a ser empregado na futura prestação dos serviços (ocorrência 1.1.2 do ofício de comunicação de audiência, peça 107) , constataram-se irregularidades atinentes à exigência, conforme já destacado na instrução técnica.
19.1. Em primeiro lugar, a especificação técnica que se pretendia com a certificação FSC deveria constar como característica do objeto a ser fornecido, e não como exigência de habilitação da licitante, em conformidade com os arts. 3º e 2º, parágrafo único, do Decreto 7.746/2012, que regulamentou o art. 3º da Lei 8.666/1993. Também o Tribunal já entendeu em diversas assentadas que a exigência de certificação na fase habilitatória é ilegal - Ac. 423/2007, Ac. 492/2011, Ac. 1.612/2008 confirmado pelo Acórdão 1085/2011-TCU-Plenário.
19.2. Em segundo, deve constar do processo de contratação motivação expressa justificando a nova exigência, nos termos do art. 3º, § 1º, I, da Lei 8.666/1993, e de acordo com a jurisprudência desta Casa (Acórdão 1687/2013-TCU-Plenário, item 9.2.2) . Com efeito, é legítimo que a entidade deseje adequar suas contratações a novos parâmetros de sustentabilidade ambiental, ainda que com possíveis reflexos na economicidade da compra, devendo fazer constar expressamente do processo de contratação motivação fundamentada que justifique a escolha dessas exigências.  (grifos nossos) 
13.	Por oportuno, vale destacar que o pregão eletrônico 89/2017 (edital à peça 18) , conduzido pelo TCU e mencionado pelo representante, não exigiu a certidão FSC para fins aceitabilidade de propostas, limitando-se a prever, como especificação técnica do produto, que tal documento seria desejável, provavelmente em razão de limitações do mercado. 
14.	Segundo o TRT-2, a exigência de apresentação de certificação florestal válida (referência: FSC, Cerflor) foi motivada pela orientação contida na alínea "f" do subitem 5.1.2 do Guia de Contratações Sustentáveis da Justiça do Trabalho, aprovado por meio da Resolução 103/2012, do Conselho Superior da Justiça do Trabalho (peça 12, p. 55) . 
15.	Vale ressaltar que, apesar de os dados apresentados pelo TRT demonstrarem a existência de empresas credenciadas no Programa Brasileiro de Certificação Florestal (Cerflor) , (peça 12, p. 1-4) , o que se constatou no caso concreto foi a maciça desclassificação de licitantes em decorrência do não atendimento dos requisitos constantes do subitem 7.2.1 do edital, o que indica que o mercado pode ainda não estar preparado para atender às novas regras. 
16.	Registra-se, inclusive, que o item 2, destinado à participação exclusiva de microempresas e empresas de pequeno porte, foi cancelado em decorrência da inexistência de licitantes aptas a atenderem as exigências contidas no subitem 7.2.1 do edital, conforme Ata anexada à peça 17. 
17.	Como agravante, constata-se que o item 1 foi adjudicado para a empresa S & T Comércio de produtos descartáveis, pelo valor de R$ 877.767,84 (peça 16) , o dobro do valor do lance ofertado pela primeira colocada da disputa (ECOS&M COMERCIO DE MATERIAIS E EQUIPAMENTOS EIRELI, CNPJ/CPF: 32.991.854/0001-73) , de R$ 432.369,23 (peça 17, p. 9) , desclassificada por não ter enviado todos os documentos exigidos no subitem 7.2.1 do edital. 
18.	O Estudo Técnico Preliminar encaminhado pelo órgão em atendimento à solicitação do TCU menciona que a contratação deverá atender os critérios de sustentabilidade ambiental previstos no Guia de Contratações Sustentáveis da Justiça do Trabalho sem, contudo, apontar quais fabricantes teriam condições de atender a todos os requisitos da contratação. 
19	O número excessivo de desclassificações, levando inclusive ao cancelamento do item 2 do pregão, sugere que, apesar da importância da promoção do desenvolvimento nacional sustentável nas contratações realizadas pela administração pública e das diversas iniciativas nesse sentido, o mercado pode não estar preparado para atender a todas as exigências de apresentação de certificados e laudos que constam do edital. Cumpre lembrar que a Administração deve se limitar a exigir o estritamente necessário, abstendo-se de inserir especificações e exigências que possam restringir a competitividade e resultar na elevação nos preços contratados pela Administração. 
20.	Com relação aos laudos exigidos nas alíneas "e" a "j" do subitem 7.2.1, é preciso tecer alguns comentários. 
a)	Inicialmente, constata-se que os esclarecimentos prestados pelo TRT-2 não foram capazes de justificar a exigência de cada um deles, tendo o órgão se limitado a afirmar que seriam necessários para garantir a qualidade do produto a ser contratado, o que afronta o art. 2º, parágrafo único, do Decreto 7.746/2012, que prevê que a especificação do objeto da contratação e as obrigações da contratada deverão ser justificadas nos autos, resguardado o caráter competitivo do certame.
b)	Embora o TRT-2 alegue que apenas duas empresas teriam sido desclassificadas por não apresentarem todos os laudos exigidos, pela leitura da ata, verifica-se que diversas licitantes não enviaram a documentação exigida no item 7.2.1 por não possuírem todos os documentos exigidos no edital. 
21.	Não obstante, o valor do milheiro que consta da proposta que foi aceita no certame, R$ 22,83, é ainda inferior ao valor da última aquisição realizada pelo órgão, R$ 25,90 (peça 12, p. 135) , mesmo que consideravelmente superior ao da primeira classificada após a fase de lances, o que pode sugerir gradual adaptação do mercado às exigências de sustentabilidade ambiental. Desse modo, entende-se como medida suficiente recomendar ao TRT-2 que avalie a conveniência e a oportunidade de reavaliar as exigências contidas no item 7.2.1 do Pregão 7/2019, tendo em vista o número excessivo de desclassificações ocorridas no certame, de forma a adotar para futuras contratações requisitos técnicos e exigências que o mercado está preparado para atender, sem prejuízo de fomentar a sustentabilidade ambiental e buscar garantir a qualidade dos produtos licitados. A exigência de apenas parte dos requisitos pode ser uma alternativa a ser estudada, desde que mantida a efetividade da política.
Item b: esclarecimento sobre como os licitantes poderiam proceder para a obtenção dos documentos exigidos no item 7.2.1;
Manifestação do órgão/entidade:
a)	As informações relativas ao "Cadastro Técnico Federal de Atividades Potencialmente Poluidoras e/ou Utilizadoras de Recursos Ambientais (CTF/APP) " estão disponíveis para consulta pública no sítio do IBAMA, menu Cadastro Técnico Federal (CTF) ou diretamente no endereço https://www.ihama.gov.hr/phocadownload/ctjlibama-eomo-cadastrar-pessoajuridíca-no-ctf-app.pdf.
A exigência de comprovação da certificação florestal válida pode ser atendida por meio de consulta ao endereço htlp://www.inmetro.gov.br/qualidade/cerjlor_organísmos.asp;
Análise:
22.	Em que pese a possibilidade de obtenção da documentação do fabricante exigida no subitem 7.2.1 do edital aparentemente sem grande dificuldade, o elevado número de desclassificações no certame devido à não apresentação da documentação exigida no referido subitem do edital indica que o mercado pode não estar preparado para atender todas as exigências do edital. 
23.	Apesar da presença dos pressupostos do perigo da demora e da plausibilidade jurídica do pedido da autora, constata-se que o PE 7/2019 foi homologado e eventual decisão no sentido de anular o certame ocasionaria graves transtornos ao órgão e poderia resultar na contratação emergencial a preços ainda maiores que os resultantes da licitação em exame, razão pela qual se propõe o indeferimento da medida cautelar pleiteada.
24.	Deve-se considerar, ainda, que a restrição decorre de iniciativa alinhada com a política de desenvolvimento sustentável do País, cuja calibração é tarefa árdua e decorre, em grande parte, da experiência em iniciativas anteriores do próprio órgão e de outras entidades, sendo razoável admitir a continuidade da contratação em tela atrelada à recomendação que se segue.
25.	Além disso, diante do exposto, os elementos constantes dos autos permitem, desde já, a avaliação quanto ao mérito da presente representação como parcialmente procedente e será proposta recomendação, na forma descrita nesta instrução.

	F. Proposta de Encaminhamento

	26.	Em virtude do exposto, propõe-se:
26.1.	conhecer da representação, satisfeitos os requisitos de admissibilidade constantes no art. 113, § 1º, da Lei 8.666/1993, c/c os arts. 235 e 237, VII, do Regimento Interno deste Tribunal, e no art. 103, § 1º, da Resolução - TCU 259/2014;
26.2.	no mérito, com fundamento no art. 276, § 6º, do Regimento Interno deste Tribunal, considerar a presente representação parcialmente procedente;
26.3.	indeferir o pedido de medida cautelar, por restar caracterizado o perigo da demora reverso;
26.4.	recomendar ao Tribunal Regional do Trabalho da 2ª Região, com fundamento no art. 250, inciso III, do Regimento Interno/TCU, que avalie a conveniência e a oportunidade de reavaliar as exigências contidas no item 7.2.1 do edital do Pregão 7/2019, quando da ocorrência de outras licitações promovidas pelo órgão para aquisição de objeto similar, tendo em vista o número excessivo de desclassificações ocorridas no certame, de forma a adotar requisitos técnicos e exigências que o mercado está preparado para atender, sem prejuízo de fomentar a sustentabilidade ambiental e buscar garantir a qualidade dos produtos licitados, informando ao Tribunal, no prazo de 30 dias, as providências adotadas a esse respeito;
26.5.	informar ao Tribunal Regional do Trabalho da 2ª Região e ao representante que o conteúdo da deliberação que vier a ser proferida poderá ser consultado no endereço www.tcu.gov.br/acordaos; e
26.6.	arquivar os presentes autos, nos termos do art. 169, V, do Regimento Interno/TCU, sem prejuízo de que a Selog monitore a recomendação supra."

                    É o Relatório.

Rodrigo Luiz de Oliveira Staut (OAB/SP 183.481), representando a Papa Lix Plásticos e Descartáveis Ltda. (CNPJ: 00.504.095/0001-80)

Não atuou

REPRESENTAÇÃO. CONHECIMENTO. OITIVA. PROCEDÊNCIA PARCIAL. INDEFERIMENTO DA MEDIDA CAUTELAR. AUTORIZAÇÃO. RECOMENDAÇÃO. ARQUIVAMENTO.

REPRESENTAÇÃO (REPR)

Preliminarmente, ratifico o conhecimento desta representação por estarem preenchidos os requisitos de admissibilidade aplicáveis à espécie. 
2.	Trata-se de representação, com pedido de medida cautelar, formulada pela empresa Papa Lix Plásticos e Descartáveis Ltda., em razão de indícios de irregularidades no Pregão Eletrônico 7/2019, promovido pelo Tribunal Regional do Trabalho da 2ª Região para o fornecimento, pelo período de 12 meses, de papel toalha interfolhado, no valor previsto de R$ 1.335.600,00. 
3.	A representante insurge-se contra cláusulas do instrumento convocatório, em seu item 7.2.1, alíneas "c" e "d", as quais seriam prejudiciais à competitividade do certame tendo em vista a necessidade de apresentação de documentação de terceiros:
"7. DA ACEITABILIDADE DA PROPOSTA VENCEDORA
7.2. A licitante classificada provisoriamente em primeiro lugar deverá encaminhar a proposta de preço adequada ao último lance, conforme Anexo III do edital, no prazo de 2 (duas) horas contados da convocação efetuada pelo pregoeiro, por meio da opção "enviar anexo" no sistema, assinada pelo representante legal da empresa.
7.2.1. Juntamente à proposta deverão ser anexados:
c) Comprovação do registro do fabricante do material acabado no Cadastro Técnico Federal (CTF) de Atividades Potencialmente Poluidoras ou Utilizadoras de Recursos Ambientais, acompanhado do respectivo Certificado de Regularidade válido, nos termos do artigo 17, inciso II, da Lei nº 6.938/81 e da Instrução Normativa IBAMA nº 06 de 15/03/2013;
d) Comprovação da certificação florestal válida (referência: FSC, Cerflor) , em nome do fabricante do material acabado;"
4.	O item I (papel toalha) do PE 7/2019 foi homologado em 28/5/2019  em favor da empresa S & T Comércio de Produtos de Limpeza, Descartáveis e Informática Ltda. (CNPJ: 12.488.131/0001-49) , pelo valor de R$ 877.767,84, o dobro do valor do lance ofertado pela primeira colocada da disputa (ECOS&M COMERCIO DE MATERIAIS E EQUIPAMENTOS EIRELI, CNPJ: 32.991.854/0001-73) , de R$ 432.369,23, desclassificada por não ter enviado todos os documentos exigidos no subitem 7.2.1 do edital. 
5.	O certame relativo ao item 2 (toalha de papel) foi cancelado em face da desclassificação de todas as licitantes.
6.	A exigência focada pela representante traz a lume a desclassificação de um número expressivo de licitantes que não tiveram condições de apresentar, no prazo indicado no instrumento convocatório, a documentação de terceiros requerida no seu subitem 7.2.1, indicando a existência de restrição à competitividade do PE 7/2019, o que contraria o art. 3º da Lei 8.666/1993. Alega, ainda, a representante que tal exigência seria requerida na habilitação das certamistas.
7.	Em exame de cognição sumária da questão suscitada pela empresa Papa Lix Plásticos e Descartáveis Ltda., ora representante, determinei, em despacho a oitiva prévia do TRT da 2a Região.
8.	O órgão contratante argumenta em sua manifestação, em apertada síntese, que não há restrição à competitividade do certame pelos seguintes motivos: 
	a) a exigência de apresentação de laudos técnicos do subitem 7.2.1 do edital é lícita e visa proteger o interesse público, na medida em que confere segurança à Administração para a aquisição de bens com durabilidade e qualidade;
	 b) o registro do fabricante do material acabado no Cadastro Técnico Federal (CTF) de Atividades Potencialmente Poluidoras ou Utilizadoras de Recursos Ambientais, acompanhado do respectivo Certificado de Regularidade válido é obrigatório, nos termos do artigo 17, inciso II, da Lei nº 6.938/81 e da Instrução Normativa IBAMA nº 06 de 15/03/2013; 
	c) há muitos fornecedores de papel cadastrados; 
	d) a exigência de comprovação de certificação florestal válida (referência FSC, Cerflor) em nome do fabricante do material acabado está de acordo com a regra de sustentabilidade disposta no subitem 5.1.1 do Guia de Contratações Sustentáveis da Justiça do Trabalho, aprovado por meio da Resolução 103/2012, do Conselho Superior da Justiça do Trabalho.
9.	Adicionalmente, o TRT da  2a Região informa que, das catorze empresas desclassificadas no item I, somente duas não apresentaram os laudos requeridos no subitem 7.2.1 do edital e, das dezenove licitantes desclassificadas no item II, apenas três deixaram de apresentar os laudos exigidos.
10.	Feito esse relato, concordo no essencial, com as análises e conclusões da Selog, ao tempo que faço considerações sobre a matéria a fim de fazer os ajustes que entendo pertinentes.
11.	 A unidade técnica pugna por considerar a representação parcialmente procedente ante à existência de potencial restrição à competitividade do certame - ainda que o edital esteja aderente à legislação em vigor e à política ambiental brasileira - e de indeferir a medida cautelar pleiteada em face do periculum in mora reverso consistente em eventual suspensão do fornecimento de papel interfolhado ao TRT da  2a Região, a qual acarretaria o fechamento dos banheiros públicos do órgão. 
12.	Nesse contexto, propõe, em suma, a Selog que seja expedida recomendação ao TRT da  2a Região  para que avalie a conveniência e a oportunidade de rever as exigências contidas no item 7.2.1 para que, em futuras licitações similares, o órgão possa se adaptar ao que o mercado pode oferecer, sem prejuízo de fomentar a sustentabilidade ambiental e de garantir a qualidade dos produtos licitados.
13.	No exame dos autos, destaco os pontos que entendo relevantes para o deslinde da matéria.
14.	De início, rejeito a alegação da representante no sentido de que o disposto no item 7.2.1 do edital do Pregão 7/2019 constituiria requisito para a habilitação das licitantes. 
15.	Ora, tal exigência refere-se à garantia da qualidade do produto objeto da licitação em tela e à obediência à política ambiental vigente no Brasil, não se confundindo os laudos requeridos no mencionado dispositivo com os documentos exigidos na fase de habilitação. Assim, não vislumbro ilicitude nesse dispositivo do instrumento convocatório.
16.	Examinada a questão por outro ângulo, é digno de nota o fato de que uma licitação para compra de toalhas de papel, dividida em dois itens, culmine em: a) item I - das 20 certamistas, 14 foram ou pediram para ser  desclassificadas; b) item II - todas as 19 licitantes foram ou pediram para ser desclassificadas.
17.	Ainda que o TRT da 2a Região tenha esclarecido que, das catorze empresas desclassificadas do item I, somente duas declararam não ser possível apresentar os laudos exigidos e, das dezenove licitantes desclassificadas do item II, apenas três não apresentaram os laudos requeridos,  tal situação não é comum.
18.	Apesar desses percalços, de acordo com as análises empreendidas, não há reparos a fazer ao edital do ponto de vista formal. Não obstante, o questionamento da Selog acerca de o mercado estar ainda estar despreparado para cumprir as exigências ambientais justificam a recomendação ao TRT da  2a Região alvitrada por essa unidade técnica. 
19. 	Mesmo que o número de desclassificações por descumprimento item 7.2.1 do edital do Pregão 7/2019 não alcance o número de certamistas que tiveram que abandoná-lo, há que se considerar esse possível descompasso do mercado em relação ao atendimento integral das exigências ambientais.
20.	No caso vertente, entretanto, não foi possível selecionar a proposta de preço mais baixo e, garantida a qualidade do produto, a mais vantajosa para a Administração pelas razões acima expendidas, não por irregularidades no edital de licitação ou na sua condução, mas por condições de mercado. 
21.	Considero, diante dos desdobramentos do processo licitatório em apreço, a representação parcialmente procedente por caracterizar-se potencial restrição à competitividade do certame.
22.	Nesse cenário, arrimo o indeferimento da cautelar pleiteada pela representante na ausência dos pressupostos do fumus boni iuris e do periculum in mora, nos termos do art. 276 do Regimento Interno do TCU.   Reforço, ainda, a posição adotada na presença do periculum in mora reverso, ante o inevitável fechamento dos banheiros públicos do TRT da 2a Região como resultante da eventual suspensão do fornecimento de papel toalha.
23.	Não obstante, considero que a empresa vencedora do certame em comento, S & T Comércio de Produtos de Limpeza, Descartáveis e Informática Ltda., foi contratada para fornecimento de toalhas de papel, pelo prazo de 12 meses, pelo valor exorbitante de R$ 877.767,84. 
24.	Inevitavelmente, compara-se o preço contratado com o  lance da empresa ECOS&M COMERCIO DE MATERIAIS E EQUIPAMENTOS EIRELI, desclassificada por não ter enviado os laudos exigidos no subitem 7.2.1 do edital, que foi de R$ 432.369,23, ou seja, menos da metade do valor proposto pela licitante vencedora do Pregão 7/2019. 
25.	Dessa forma, mesmo na hipótese de haver dificuldade na adaptação do mercado às exigências ambientais e de não terem sido identificadas outras irregularidades no instrumento convocatório, não é razoável levar adiante um contrato, até o final de sua vigência de 12 meses, com preço excessivo sem justificativa para tal.
26.	Assim, caso o TRT da 2a Região entenda indispensável a aquisição de toalhas de papel, deve o órgão abrir imediatamente nova licitação ante o elevado preço do papel toalha ofertado pela empresa S & T Comércio de Produtos de Limpeza, Descartáveis e Informática Ltda. se comparado ao lance da ECOS&M Comercio de Materiais e Equipamentos Eireli, desclassificada por não ter enviado os laudos exigidos no subitem 7.2.1 do edital do Pregão 7/2019. 
27.	Anoto, por relevante, haver acentuada diferença nas diversas propostas ofertadas pelas diversas licitantes no Pregão Eletrônico 7/2019, o que leva a concluir que ajustes serão necessários nas futuras licitações a fim de que seja selecionada a proposta mais vantajosa para a Administração.
28.	Nesse entendimento, deve o TCU autorizar o fornecimento de toalhas de papel pela empresa S & T Comércio de Produtos de Limpeza, Descartáveis e Informática Ltda. somente até a conclusão do referido processo licitatório, a fim de evitar a descontinuidade do recebimento do material em tela pelo contratante.
TCU, Sala das Sessões Ministro Luciano Brandão Alves de Souza, em 17 de julho de 2019.
RAIMUNDO CARREIRO 
Relator